臺灣高等法院臺中分院刑事裁定　　　　 96年度毒抗字第503號
抗　告　人
即　被　告　甲○○
　　　　　　　　　　國民
　　　　　　　　　　　4號
　　　　　　　　　　（現於臺灣臺中看守所附設勒戒所觀察、
上列抗告人因毒品危害防制條例案件，經檢察官聲請強制戒治，
不服臺灣臺中地方法院中華民國96年6月6日第一審裁定（96年度
毒聲字第591號，聲請案號：臺灣臺中地方法院檢察署96年度聲
戒字第114號、96年度毒偵字第266號)，提起抗告，本院裁定如
下：
    主  文
抗告駁回。
    理  由
一、按經觀察、勒戒後，認有繼續施用毒品之傾向者，應由檢察
    官聲請法院裁定令入戒治處所施以強制戒治，其期間為6個
    月以上，至無繼續強制戒治之必要為止。但最長不得逾1年
    ，毒品危害防制條例第20條第2項定有明文。
二、本件抗告意旨略以：(一)、緣我國為法治國家，一切均應依法
    行政，而人民身體之自由應予保障，憲法第8條設有明文，
    且限制人身自由之法律，其內容須符合憲法第23條所定要件
    ，保安處分係對受處分人將來之危害性，所為拘束其身體自
    由之處置，以達教化與治療之目的，為刑罰之補充制度，本
    諸法治國家保障人權之原理及刑法之保護作用，其法律規定
    之內容，應受比例原則之規範，法律授權行政機關訂定之命
    令為適當執行法律之規定，尤須對採取影響人民權利之行政
    措施，應遵守之程序作必要之規範，此觀之行政程序法第1
    條「為使行政行為遵循公正、公開與民主之程序，確保依法
    行政之原則，以保障人民權益，提高行政效能，增進人民對
    行政之信賴，特制定本法。」、第5條「行政行為之內容應
    明確。」、第9條「行政機關就該管行政程序，應對當事人
    有利及不利之情形，一律注意。」規定自明。
    (二)、有關戒治之裁定，按行政院衛生署邀請相關研商修正之
    「有無繼續施用毒品傾向評估標準」及法務部函令全國各勒
    戒所之「有無繼續施用毒品傾向評估標準評分手冊」，判定
    有繼續施用毒品傾向標準為：(1)、總分60分以上判定為「有
    繼續施用毒品之傾向」、(2)、總分50分以下判定為「無繼續
    施用毒品之傾向」、(3)、51分到59分若判定為有繼續施用毒
    品傾向，則須詳述判定理由；而在評分項目中即成年前觀察
    、勒戒後，接受評估時其先前之毒品犯罪相關司法紀錄，均
    列入評分計算，每筆為10分，而且不設總分上限，此有上開
    評估說明手冊可按。然上開毒品相關犯罪司法紀錄，因與本
    案施用毒品時間應具有意義之時間關連，即毒品犯罪相關司
    法紀錄，需為毒品防制條例施行後或5年之施用毒品前科，
    並應有分數之上限，故將毒品犯罪相關司法紀錄列入判定抗
    告人有無繼續施用毒品傾向之評分標準始符合行政程序法之
    規範，否則設想抗告人於10餘年前有施用毒品紀錄之前科，
    且10餘年未施用毒品，時隔10餘年再因施用毒品案件而受觀
    察勒戒，將因前10餘年施用毒品前科逕為判定有繼續施用毒
    品之傾向，此種評分標準，明顯抵觸憲法比例原則及違背行
    政程序法之精神意旨及法條明文，尚無有用10餘年前的前科
    ，於10餘年後作判定之依據。
    (三)、綜觀上開法務部函各勒戒所之「有無繼續施用毒品傾向
    評估標準評分說明手冊」，其評估項目分為「人格特質」、
    「臨床徵候」、「環境相關因素」，就抗告人之評分為(1)、
    「人格特質」：A、毒品犯罪相關司法前科-79年安非他命判
    4個月，每筆10分、B、其他犯罪紀錄，90年盜匪、竊盜、搶
    奪、95年強盜、搶奪，每筆2分，共10分、「臨床徵候」：A
    、戒斷症狀0分、B、多重藥物使用0分、C、注意使用得0分
    、D、1個月至1年0分、E、情緒及態度略差0分、「環境因素
    」、A、社會功能良好0分、B、支持系統、家屬、父母、兄
    、弟，並無濫用藥物0分、總計20分，若抗告人依前述評分
    標準，惕除毒品防制危害防制條例施行前之毒品及其他犯罪
    相關紀錄，實得分數應為50分以下，不符合前述評分標準手
    冊規定之「有繼續施用毒品傾向」。
    (四)、抗告人於95年5月30日入臺中監獄執行，於96年3月27日
    借提至中所勒戒，且尚有刑期9年多，要如何有繼續施用毒
    品傾向？又家中雙親年邁，父親身體欠佳，患有腸胃癌已進
    入末期，現住澄清醫院化療中，又抗告人係於入監執行10個
    月餘，再行借提至中所觀察、勒戒，何有繼續施用毒品傾向
    之可能等由，不服原裁定而提出抗告。
三、經查：抗告人即被告（以下稱抗告人）因施用第2級毒品案
    件，經原審法院依臺灣臺中地方法院檢察署檢察官96年度聲
    觀字第50號之聲請，以96年度毒聲字第77號裁定抗告人應送
    勒戒所觀察、勒戒，而抗告人經送勒戒所觀察、勒戒後，認
    有繼續施用毒品之傾向，此有臺灣臺中看守所96年5月15日
    中所坤衛字第0961200147號函所附之「有無繼續施用毒品傾
    向證明書」及「有無繼續施用毒品傾向評估標準紀錄表」附
    卷（96年度毒偵字第266號偵查卷第10～12頁）可稽等情，
    業經本院查明無訛。從而原審法院依檢察官之聲請，裁定令
    抗告人入戒治處所施以強制戒治，其期間為6個月以上，至
    無繼續強制戒治之必要為止，但最長不得逾1年，於法並無
    不合。抗告人雖以前詞指摘原裁定不當，然上開「有無繼續
    施用毒品傾向評估標準評分說明手冊」，係法務部及行政院
    衛生署邀集相關機關所共同研商修正者，自有其判斷之醫學
    及心理評估根據，而該評估標準紀錄表分為：人格特質、臨
    床徵候、環境相關因素等3大項，再細分為11小項，由觀察
    勒戒處所之人員對受觀察、勒戒處分之人予以評估，其中人
    格特質項內「毒品犯罪相關司法紀錄」小項、每筆以10分計
    、不設上限，「其他犯罪相關紀錄」小項、每筆2分，抗告
    人於「毒品犯罪相關司法紀錄」小項，得分20分，而在「其
    他犯罪相關紀錄」小項，得分16分，合計36分；另在臨床徵
    候項內，有關「使用期間」小項、得分10分，「情緒及態度
    」小項、得分10分，合計20分，以上合計共56分，並詳細說
    明抗告人之「個案已有2次麻藥前開，且平日經濟條件不佳
    ，工作不固定，有多次（8次）竊盜相關前科，雖自稱施用
    毒品未有戒斷症狀，但似乎已影響其工作，及造成經濟加惡
    化，因此乃建議延長戒治時間。」等語，後經綜合判斷有繼
    續施用毒品傾向。而上開評估標準具有一致性、普遍性、客
    觀性，並由觀察勒戒處所之人員於每一評估標準欄中，就渠
    等所為之調查，簽名註記以示負責，自可適用於每一位受觀
    察、勒戒處分人。故上開「有無繼續施用毒品傾向證明書」
    有關綜合判斷欄中，雖未詳細說明判斷之依據為何，而有所
    疏漏，然其所附之「有無繼續施用毒品傾向評估標準紀錄表
    」中已詳載判斷之依據，並由相關人員簽名負責，自足以判
    斷被告有無繼續施用毒品之傾向，抗告人抗告意旨此部分所
    指摘，難認有理由。另抗告人上開所稱「觀察勒戒前已入監
    10月餘時間」、「父親重病，現於醫院進行化療中」等云云
    ，與抗告人是否須接受強制戒治無關。是本件事證已屬明確
    ，本件抗告為無理由，應予駁回。
四、據上論斷，應依刑事訴訟法第412條，裁定如主文。
中　　華　　民　　國　　96　　年　　7 　　月　　5 　　日
            刑事第三庭    審判長法　官　王  增  瑜
                                法　官  蔡  紹  良
                                法　官  梁  堯  銘
上列正本證明與原本無異。
不得抗告。
                                書記官  陳  麗  玉
中　　華　　民　　國　　96　　年　　7 　　月　　5 　　日
